【裁判字號】    89,重上更(五),115
【裁判日期】    900606
【裁判案由】    毀損
【裁判全文】
臺灣高等法院高雄分院刑事判決              八十九年度重上更(五)字第一一五號
    上  訴  人  臺灣屏東地方法院檢察署檢察官
    被      告  戊○○
右上訴人因被告毀損案件，不服臺灣屏東地方法院八十三年度訴字第四三一號中華民
國八十三年八月二日第一審判決（起訴案號：臺灣屏東地方法院檢察署八十三年度偵
字第三七０號），提起上訴判決後，經最高法院第五次發回更審，本院判決如左：
      主  文
原判決撤銷。
戊○○毀壞他人建築物，未遂，處有期徒刑伍月，如易科罰金，以參佰元折算壹日。
      事  實
一、戊○○係屏東市○○街八十四之一號（四層建築物，原判決、部分筆錄及公文誤
    載為八十四號）及八十六號（三層建築物）建築物之屋主。而屏東市○○街八十
    六號至一００號等八戶，為同一時間興建之Ｒ．Ｃ結構造連棟式之三層樓房；另
    八十四之一號至七十六號等五戶同為另一時間興建之Ｒ．Ｃ結構造連棟式之四層
    樓房（其中七十六號至八十二號尚無人居住），且八十四之一號與八十六號樓房
    互相仳鄰。戊○○明知八十四之一號暨八十六號至一００號之建築物中之任何一
    戶如擅予以增高樓層，其基礎之沈陷量必較其餘各戶為大，在連棟式之樑柱牽連
    下，其他住戶之基礎將會發生不均勻之沈陷，而牽引各戶發生損害。戊○○明知
    上開之情形，並預見其發生，竟基於縱使發生毀壞他人建築物，亦不違其本意之
    間接故意，在未合法申請建築執照情狀下，自民國八十二年六月間起至同年十一
    月間止，自行僱用並無犯罪故意之土木工人數人，戊○○利用上開土木工人，作
    為犯罪工具，將前揭屏東市○○街八十四之一號及八十六號一併違規增建至六樓
    （即八十四之一號增建五樓、六樓；八十六號增建四樓、五樓、六樓）。八十二
    年九月間，連棟己○○所有之合作街八十八號、丙○○所有之合作街九十二號、
    乙○○所有之合作街九十四號、庚○○所有之合作街九十六號、甲○○所有之合
    作街九十八號及丁○○所有之合作街一００號等各戶之建築物樓板、牆壁、樑柱
    龜裂毀壞（詳如附表一所示），另合作街九十號（即戊○○之弟陳瑞德所有）之
    建築物樓板、牆壁、樑柱亦龜裂毀壞（詳如附表二所示）。嗣經己○○、丙○○
    、乙○○、庚○○、甲○○及丁○○等人告知彼等建築物受毀壞情形，並予以制
    止，及向屏東縣政府建設局檢舉，經屏東縣政府建設局於八十二年十一月二日勘
    查屬實，確係違建，於八十二年十一月四日命令戊○○拆除，戊○○猶不置理，
    繼續增建六樓上方之電梯機房，己○○等人乃再向臺灣屏東地方法院檢察署檢察
    官提起出告訴，戊○○迫不得己，始於八十三年三月二日委託工人將所增建之頂
    樓（即六樓層以及電梯房部分）拆除，再經屏東縣拆除隊於八十七年四月十三日
    執行拆除至三樓（即八十六號房屋）、四樓（即八十四之一號），而未發生己○○、丙○○、乙○○、庚○○、甲○○、陳瑞德及丁○○之房屋不堪使用之毀損
    他人建築物之結果。
二、案經己○○、丙○○、乙○○、庚○○、甲○○及丁○○訴由臺灣高雄地方法院
    檢察署檢察官偵查起訴。
      理  由
一、訊據被告戊○○對於在右揭時、地僱工增建屏東市○○街八十四之一號及八十六
    號房屋至六樓之事實固不諱言；惟否認有故意毀壞他人建築物之犯行，辯稱：伊
    於增建房屋前，曾經向高雄之朋友洪春盛請教，經洪春盛至現場觀查結構體，表
    示沒有問題，伊乃委託其代為增建，伊實不知會造成隔鄰房屋龜裂之結果，因此
    伊確信不會發生損壞他人之房屋；且伊亦不知增建房屋應申請建築執照，告訴人
    等也都沒有告訴伊房屋有龜裂之情形，伊接到縣政府函後才知道上開情形，就未
    再蓋了，伊並無毀壞他人建築物之故意云云。惟查：
    （一）屏東市○○街八十六號起至一００號止共八棟，為同一時間興建之Ｒ．Ｃ
          結構造連棟式之三層樓房；另八十四之一號至七十六號共五棟為同另一時
          間興建之Ｒ．Ｃ結構造連棟式之四層樓房（其中七十六號至八十二號尚無
          人居住），而八十四之一號與八十六號樓房互相仳鄰，均屬被告戊○○所
          有，被告戊○○於八十二年六間起至同年十一月間止，僱工營建將前揭八
          十四之一號及八十六號二戶之結構體相連，並增建至六層樓房（即八十六
          號增建四、五、六樓；八十四之一號增建五、六樓）等情，已據被告陳瑞
          欽迭於偵、審暨本院調查時供承在卷，並有現場照片二幀附卷可稽（見八
          十三年度偵字第三七０號卷第四十四頁）。而合作街八十八號、九十二號
          至一００號房屋共六戶之建築物因被告戊○○前揭僱工增建房屋至六樓之
          行為，致彼等之建築物之樓板、牆壁、樑柱受有如附表一所示之龜裂毀壞
          之事實，業據告訴人己○○、丙○○、乙○○、庚○○、甲○○、丁○○
          分別於偵查中、原審及本院前審暨本院調查時均指訴綦詳，並分別由檢察
          官及本院前審勘驗現場屬實，製有勘驗筆錄，現場建築物毀壞之簡圖及照
          片（照片附於台灣省建築師公會鑑定案卷、八十三年度偵字第三七０號偵
          查卷第十二頁證物袋及其他卷內）附卷可資佐證，復據台灣省建築師公會
          派員勘驗損壞情形無訛，製有如附表一所示之建築物毀壞情形附於損壞鑑
          定報告書（台灣省建築師公會八十三年三月二十一日台建師鑑字第三九九
          四－二號損壞鑑定報告書）可憑。且合作街九十號亦經本院前審於八十四
          年十二月三日勘驗，確有如附表二所示之龜裂損壞，復有勘驗筆錄及照片
          可按（照片外放），此建築物之所有人陳瑞德係被告戊○○之弟，於本院
          前審到庭證述稱該房屋並未發生龜裂云云，應係迴護之詞，不足採信。
    （二）合作街八十六號至一００號等八戶之三層連棟式Ｒ．Ｃ樓房，原設計基礎
          ，極無可能依法規條件承擔六層樓房各方面之自重與外力。最低限度，六
          層樓之基礎沈陷量與三層樓之沈陷量便有不同。在該八棟中，如有任何一
          戶增高為六層樓，其基礎之沈陷量必較其餘各棟為大，在連棟式之樑柱牽
          連下，該八戶之各戶基礎，依理將會發生不同（即不均勻）之沈陷，而牽
          引其他房屋發生損害。且合作街七十六號至八十四之一號等五戶之四層連
          棟式Ｒ．Ｃ樓房，原設計基礎，亦極無可能依法規條件承擔六層樓房各方
          面之自重與外力。最低限度，六層樓之基礎沈陷量與四層樓之沈陷量便有
          不同。且八十四之一號與八十六號既已結構體相連，則八十四之一號與八
          十六號至一００號之建築物，顯亦屬一連棟之建築物。在該十三棟建築中
          （即三樓部分八棟、四樓部分五棟），如有任何一戶增高為六層樓，其基
          礎之沈陷量必較其餘各棟為大，在連棟式之樑柱牽連下，該十三戶之各戶
          基礎，依理亦會發生不同（即不均勻）之沈陷，而牽引其他房屋發生損害
          。又此種在連棟中由三樓與四樓增建為六層樓，除非其能提出確係經過實
          際合理合法之條件之結構計算，證明其為無損及鄰屋之虞（例如申請建築
          執照等）時，始得排除其因建築致其他建築物毀損之原因。被告已自承於
          建築當時並未申請執照，證明其增建並無損及鄰屋之虞，顯然本件合作街
          八十八至一００號建築物之損害，其致因與被告增建六樓之基礎與樑柱戶
          戶相連之牽引因素實屬難謂無關係，亦即所鑑定房屋之損壞其外來因素係
          被告之房屋將原來之八十六號與八十四之一號三、四層樓房增建為六層樓
          房之關係，此經台灣省建築師公會鑑定明確，有該公會八十三年三月二十
          一日台建師鑑字第三九九四－二號損壞鑑定報告書一份在卷可按（見該報
          告書第四至六頁），亦為相同之見解。建築師陶正平本院民事審判中雖證
          稱：「上揭房屋之龜裂有的是舊的再擴大，但無法區別何處是舊裂痕擴大
          ，何處是新裂痕擴大，有的是相互影響，無法辨別，鑑定報告明細表中之
          裂痕，究竟是己○○或被告增建後影響的，我無法分辨」（見本院上更(一)
          卷第四十四頁），惟上開證詞仍足徵本件如附表一、二所示之房屋龜裂損
          壞，與被告之違規增建非無因果關聯。此外被告戊○○增建之初，並無依
          法申請建築執照，其後雖曾申請，但並未獲得許可，並經屏東縣政府命令
          拆除，嗣後僅由被告自行拆除所增建之頂樓部分，有其照片可證（見本院
          上更(一)卷第一０六、九一、九二頁）其餘仍拒未拆除，均為五層樓房，業
          經本院前審勘驗明確，並有屏東縣政府八十五年一月十三日（八十五）屏
          建營字第一四四號函一紙在卷可證，嗣又經屏東縣政府拆除隊於八十七年
          四月十三日將上開其他增建部分拆除，回復至三樓（即八十六號房屋）、
          四樓（即八十四之一號）之建築，業據被告於本院審理時承認在卷（見九
          十年五月二十三日審理籮筆錄）。況被告係省立高雄工業專科學校畢業，
          為被告所是認，並有畢業證書影本一紙在卷可憑，被告既係專科程度之知
          識分子，斷非不知建築房屋應申請建築執照，被告所辯不知增建建築物要
          先申請許可，尚無足信。被告既知悉增建必須先經申請，竟逕自增建高樓
          違章建築，將原來僅申請核准之八十六號三層樓及八十四之一號四層樓建
          築物，均合併增建為六層，亦即加建三層（八十六號部分）或二層（八十
          四之一號部分）之違章建築，就屏東市○○街八十六號至一百號等八戶連
          棟式Ｒ、Ｃ結構造樓房，為原來申請核准之二倍高度（核准三層，竟增建
          為六層），就屏東市○○街七十六號至八十四之一號等五戶連棟式Ｒ、Ｃ
          結構造樓房，為原來申請核准之一．五倍高度（核准四層，竟增建為六層
          ），被告任其發生毀損他人建築物亦不違背其本意之間接故意，甚為明顯
          。
    （三）在增建中之八十二年九月間，該二棟房子均增建至五樓完畢，六樓正在綁
          鐵之際，因告訴人等建築物之損害已顯現，而分別告知被告，並予以制止
          ，然被告均未予置理，並繼續增建，告訴人等又向屏東縣政府建設局檢舉
          ，經屏東縣政府建設局於八十二年十一月二日勘查屬實，確係違建，於八
          十二年十一月四日命令被告戊○○拆除，詎被告戊○○猶不置理，繼續增
          建六樓上方之電梯機房，己○○等人乃再向臺灣屏東地方法院檢察署檢察
          官提出告訴，戊○○迫不得己，始於八十三年三月二日委託工人將增建之
          頂樓（即六樓樓層以及電梯機房部分）拆除等情，此經告訴人己○○明確
          指訴在卷，告訴人甲○○亦指稱：「我的房子會漏水，牆角、天花板破裂
          很嚴重，是被告蓋房子蓋到五樓完畢後，六樓正在綁鐵時才發現這樣的。
          我們就一起去告訴戊○○說房子有龜裂的情形，他都不理我們，我們才去
          檢舉。」「等到拆除隊來拆時，他找關係來阻止，第二天他又請工人來蓋
          房子蓋到六樓，最後一直蓋到七樓半（第七樓半，應係指電梯機房而言）
          ，後來因他刑事被判有罪，他才自己拆了二樓，只剩五樓半（半是指樓梯
          間），後來又被政府拆到三樓多，我們本來是申請到三樓的建築，所以他
          只拆到三樓。」等情甚詳（本院八十九年度重上更（四）字第四０號卷八
          十九年七月十八日訊問筆錄），均指稱確有告訴被告房子龜裂之情形，而
          核以常情，自己之房屋如因隔壁房屋之施工導致損害時，房屋之所有權人
          均會焦急如焚，立即前往通知制止，甚或抗議、爭執，不可能坐視不管，
          任令自己之財產被破壞之理，告訴人等之指訴顯與事實相符，堪以採信。
          且嗣經告訴人等向屏東縣政府建設局檢舉，建設局人員於八十二年十一月
          二日前往查勘結果，該違章建築已增建至六樓，當時正「搶建中」，其完
          成度約為百分之九十，而其僅增建至六樓，尚未有電梯機房，此有屏東縣
          政府建設局違章建築拆除通知單二份附卷可稽（偵查卷第五、六頁），而
          於告訴人等委請臺灣省建築師公會鑑定，臺灣省建築師公會於八十三年一
          月十八日前往查勘時，則被告之房屋已完成六樓上面之電梯機房，此有相
          片一張附於臺灣省建築師公會鑑定報書內可證（見報告書附件四第二頁編
          號４照片），亦足見被告於接獲屏東縣政府建設局拆除通知時，猶不予置
          理，繼續完成六樓上之電梯機房。被告所辯告訴人未告訴被告已造成鄰屋
          龜裂之結果，被告於接獲縣政府函後才知道，並隨即停工云云，顯與事實
          不符。足徵被告戊○○有縱使發生毀壞他人建築物亦不違其本意之間接故
          意至明。
    （四）被告另辯以：其所增建之房屋已經補強，並無安全顧慮，經劉明泉建築師
          鑑定明確云云，但並無證據証明被告已將被害人之房屋結構增強，縱其所
          有之房屋足以承受增建後之重量，亦不足為其無毀損他人建築物之依據。
          又證人陶正平於本院前審調查中亦結稱：本件系爭房屋是由我鑑定，以目
          視鑑定，系爭房屋安全結構即樑、柱、樓板部分並無龜裂損砉，但其外表
          部分如磚牆部分有龜裂情形。一般房屋鑑定，如結構部分有損壞，才會用
          其他精密鑑定，本件以目視即可鑑定。又本件加蓋二層樓，應計算基礎、
          土壤及樑柱情形，如地質鬆軟之土壤會影響鄰居。一般無與鄰居聯結，應
          不會等語。本件被告增建之八十六號及八十四之一號房屋均與告訴人等之
          鄰屋相聯結，被告竟不顧其增建建物會造成鄰屋之損害，而執意違建至六
          樓，經告訴人等制止又不聽，其有縱使發生毀損他人建築物亦不違其本意
          之間接之犯意，至為明確，雖被毀損之上述建築物，並未致全部或一部喪
          失效用之結果，仍應成立未遂罪。
    （五）被告雖曾於偵查時供稱：我問過高雄建築業的朋友，他們說沒有問題（見
          偵查卷第十七頁反面、第十八頁）。惟經本院於調查時訊問被告所謂高雄
          建築界的朋友是指何人？被告則供稱：「我所謂高雄建築界的朋友就是洪
          春盛。」經本院再訊問被告：為何你在偵查中說有問過高雄建築界的朋友
          ，他們說沒有問題？被告則復供稱：「我是指洪春盛。」（見本院九十年
          二月十五日筆錄），顯然被告所稱之高雄建築界的朋友，顯係僅有一人，
          且係指洪春盛而言，甚為明確。經本院傳訊證人洪春盛，並就被告與證人
          洪春盛隔離訊問，被告供稱：「我八十二年五月二十三日有帶洪春盛去估
          價，洪春盛是幫我蓋房子的工人介紹給我的，我帶他去估價的時候只有我
          和我太太及洪春盛在場，沒有其他人。當初估價的時候我問他這房子可否
          增建，洪春盛說八十四號及八十六號間的女兒牆打掉有柱子，有七個柱子
          ，六分鐵有十支，構成一個柱子，前面的柱子又多二支八分鐵筋的很安全
          ，所以可以增建，他說不會危害到鄰居的房子，他只有說這些而已，我們
          當天全部都有上去看，他那天有說可以蓋到六樓；他那天晚上到我那邊簽
          契約，他原來估價多少我不記得，後來我全部以四十五萬元和他簽約，我
          只跟洪春盛接觸，我沒有再問其他人；增建前有提起要地質鑽探，但是何
          時去地質鑽探的我不知道，我全部交給他做，我有同意，地質鑽探的錢我
          出的，鑽探的錢沒有包括在四十五萬元裡面，究竟多少錢我不知道。當時
          是叫建築師去鑽探的，我就交給洪春盛去叫，他就叫劉銘傳去做；我將增
          建的部分全部包給洪春盛做，包括板模組立。」惟證人洪春盛則結證稱：
          「他（指被告）是六月份增建，我們在五月初認識的，是一個水泥工介紹
          的，我在五月份去他家估價，詳細時間我不記得了，估價那天我和水泥工
          人去的，他們那邊是被告夫妻在場，他說他二間要增建，我根據他的鐵和
          樑柱，他房子有七個柱子，一個柱子有十個鋼筋，都有算給他看，應該安
          全，但沒有講到不會危害到鄰居，我那天看房子是早上去的，我去看約一
          小時左右，看完之後我就馬上離開。我在五月二十幾號送估價單，跟我到
          現場看不是同一天，差約十幾天，我只承包模板的部分，其他都不是我承
          接的，我四十五萬元只做模板而已，我去看那天我沒有跟他說要做地質鑽
          探，在蓋好的時候，他要申請補照，他主動問我說要不要地質鑽探，我說
          最好作一下，我不知道他叫何人做，地質鑽探的人也不是我叫的。我所謂
          的肆拾伍萬元只限於模板部分，不包括水泥及其他部分。」渠等所為之供
          述及證述，就當日究係洪春盛有無與工人一起前往，是否有談及會不會危
          害到鄰居之房子、是否當日即馬上與洪春盛簽約、洪春盛所承包部分是否
          包含全部增建部分抑或僅限於模板，而不包含其他部分、是否在增建前提
          及地質鑽探、何人為地質鑽探等情均不相符，尚難認證人洪春盛之證詞為
          可採，且洪春盛嗣後亦承包被告之上開增建工程，渠等當時確有主、僱之
          關係，該證人所為之證詞，復較難令人採信，益足證明證人洪春盛之證詞
          無法令人信為真實。而被告復供稱其僅係請教洪春盛，則此部分已無法認
          定係被告因洪春盛之專業估計，致被告確信因其建築並不發生因增建致鄰
          居房屋毀損，是被告所舉之證人洪春盛尚無法為被告係因確信其不發生而
          僅負過失之責任。
    （五）綜上所述，被告所辯各情，無非卸責之詞，證人洪春盛之證詞，亦屬迴護
          之詞，均不足採信，本件事證明確，被告犯行堪以認定。至於被告提出於
          八十三年五月二十日提出之切結書、委託書、申請書等，惟被告係自八十
          二年六月間起至同年十一月間止，即自行僱用土木工人數人為增建建築物
          ，尚不得因其嗣後提出上開文件，即認其無毀損之間接故意，併予敘明。
三、按刑法關於犯罪之故意，採希望主義，分為直接故意及間接故意二種，刑法第十
    三條第二項之間接故意，以行為人對於構成犯罪之事實，主觀上預見其發生為要
    件，而其發生並不違背其本意。被告戊○○以間接正犯之方式，僱用不詳姓名，
    並無犯罪故意之土木工人數人建築，而因其增建會致鄰屋發生毀損，其主觀上應
    預見其發生，而其發生亦不違背其本意，核其所為，係犯刑法第三百五十三條第
    三項、第一項之毀壞他人建築物未遂罪，其以一增建行為，同時毀壞己○○、丙○○、乙○○、庚○○、甲○○陳瑞德及丁○○之建築物，而犯數毀壞他人建築
    物罪名，應依想像競合犯之規定，從一重處斷，被告毀壞他人建築物未遂，依未
    遂犯之規定減輕其刑。被告僱用不詳姓名之土木工人，從事增建之工作，係利用
    上開並無犯罪故意之土木工人從事犯罪行為，是為間接正犯。至於檢察官雖未就
    被告增建合作街八十四之一號而毀壞告訴人等建築物部分起訴，惟上開八十四之
    一號房屋因與八十六號至一００連棟，並互相仳鄰，因該號建築物上之增建，足
    以使各戶基礎發生不均勻之沈陷，導致牽引各住戶發生損害，被告就八十四之一
    號房屋之增建，亦會有發生損害並不違反其本意之間接故意，惟因與起訴關於八
    十六號部分係同一事實，為起訴效力所及，應一併審究。另合作街九十號部分，
    雖未據告訴，但本件並非告訴乃論之罪，仍為起訴效力所及，亦應一併審理。按
    行為後法律有變更者，適用裁判時之法律，刑法第二條第一項前段定有明文。中
    華民國九十年一月四日修正，同年月十日經總統公布施行之刑法第四十一條規定
    ：「犯最重本刑為五年以下有期徒刑之刑之罪，而受六個月以下有期徒刑或拘役
    之宣告，因身體、教育、職業、家庭之關係或其他正當事由，執行顯有困難者，
    得以一元以上三元以下折算一日，易科罰金。但確因不執行所宣告之刑，難收矯
    正之效，或難以維持法秩序者，不在此限。」，並於九十年一月十二日生效。被
    告之行為固在九十年一月十二日之前，惟其所犯刑法第三百五十三條第一項之罪
    ，其最重本刑為五年以下有期徒刑，依刑法第二條第一項前段規定，自應適用較
    有利於被告之裁判時法律，准予諭知易科罰金之折算標準。
四、原審疏未詳查，以被告無犯罪之故意，遽為被告無罪之判決，自有未洽。檢察官
    循告訴人之請求其上訴意旨略以，被告於施工中即曾經告訴人檢舉，並經屏東縣
    政府去函表明將予拆除，有屏東縣政府函在卷可稽，被告如此罔顧法令，實有犯
    罪之故意，指摘原判決不當，按雖無確切證據足以證明被告有毀壞他人建築物之
    直接故意，但其有主觀上預見其發生毀壞他人建築物，而其發生毀損他人建築物
    亦不違背其本意之間接故意，則足以認定，已如前述，檢察官上訴為有理由，應
    由本院將原判決撤銷改判，爰審酌被告戊○○素行良好，尚無犯罪前科，此有臺
    灣高等法院被告全國前案紀錄表一紙附卷可稽，犯罪所生之損害，犯後已自行僱
    工拆除第六層以上部分，且事後亦已經屏東縣政府執行拆除，回復至三樓（八十
    六號）、四樓（八十四之一號）之建築，惟未賠償告訴人全體所受之損害（僅己○○部分經判決確定，賠償損害）等一切情狀，量處有期徒刑五月，並諭知易科
    罰金之折算標準。
據上論結，應依刑事訴訟法第三百六十九條第一項前段、第三百六十四條、第二百九
十九條第一項前段、刑法第二條第一項前段、第三百五十三條第三項、第一項、第二
十六條前段、第五十五條、第四十一條第一項、罰金罰鍰提高標準條例第一條前段、
第二條決如主文。
本案經檢察官張其主到庭執行職務。
中      華      民      國    九十      年      六      月      六      日
                              臺灣高等法院高雄分院刑事第五庭
                 審判長法官  吳水木
                                        法官  趙文淵
                                        法官  陳朱貴
右正本證明與原本無異。
如不服本判決，應於判決送達後十日內向本院提出上訴狀，其未述理由者並應於提
出上訴狀後十日內向本院補提理由書（應附繕本)。
                                      書記官  呂素珍
中      華      民      國    九十      年      六      月      八      日
附錄：本判決論罪科刑法條：
刑法第三百五十三條第三項
第一項之未遂犯罰之。
刑法第三百五十三條第一項
毀壞他人建築物、礦坑、船艦或致令不堪用者，處六月以上五年以下有期徒刑。
                                                                  Ａ


司法院資訊處製作；財團法人民間司法改革基金會備份。
